【裁判字號】    98,易,3768
【裁判日期】    990121
【裁判案由】    詐欺
【裁判全文】
臺灣臺中地方法院刑事判決              98年度易字第3768號
公  訴  人  臺灣臺中地方法院檢察署檢察官
被      告  乙○○
上列被告因詐欺案件，經檢察官提起公訴（九十八年度偵字第二
四六七０號），本院判決如下：
    主   文
乙○○幫助意圖為自己不法之所有，以詐術使人將本人之物交付
，處有期徒刑月，如易科罰金，以新臺幣壹仟元折算壹日。
    犯罪事實
一、乙○○能預見將自己所有之金融機構存款帳戶存摺、提款卡
    （含密碼）交付予不詳年籍之成年人使用，足供他人作為詐
    欺取財等財產犯罪款項出入之工具，竟仍基於幫助他人詐欺
    取財之不確定故意，於民國九十八年五月下旬之某日某時，
    在不詳地點，將其向彰化商業銀行羅東分行申請之帳號000-
    00000000000000號帳戶之提款卡及密碼，交付予真實姓名、
    年籍不詳之成年人，容任其所屬之詐欺集團成員使用該帳戶
    以遂行詐欺取財犯罪。該不詳年籍之人取得該帳戶資料後，
    即與所屬之犯罪集團成員意圖為自己不法之所有，基於共同
    詐欺取財之犯意聯絡，在網路上傳送虛偽之網路援交訊息予
    甲○○，致甲○○因而陷於錯誤，於九十八年六月一日晚上
    十一時二十二分許，依指示在臺中市德安百貨附近某超商之
    自動櫃員機操作而誤轉帳新臺幣（下同）四千九百九十八元
    至乙○○之上開銀行帳戶後，旋遭提領一空。嗣經甲○○發
    覺受騙，報警處理，始查知上情。
二、案經臺中縣警察局豐原分局報告臺灣臺中地方法院檢察署檢
    察官偵查起訴。
    理   由
壹、證據能力方面：
一、按被告以外之人於審判外之言詞或書面陳述，除法律有規定
    者外，不得作為證據；又被告以外之人於審判外之陳述，雖
    不符前四條之規定，而經當事人於審判程序同意作為證據，
    法院審酌該言詞陳述或書面陳述作成時之情況，認為適當者
    ，亦得為證據。當事人、代理人或辯護人於法院調查證據時
    ，知有第一百五十九條第一項不得為證據之情形，而未於言
    詞辯論終結前聲明異議者，視為有前項之同意，刑事訴訟法
    第一百五十九條第一項、第一百五十九條之五分別定有明文
    。本件公訴人及被告乙○○於本院調查證據時，對於被害人
    甲○○於警詢陳述之證據能力，均未於言詞辯論終結前聲明
    異議，且本院審酌該等言詞陳述作成時之情況，為被害人就
    其親身見聞及經驗所為之陳述，且查無任何違反被害人陳述
    任意性之事由存在，堪認為適當，自應認具有證據能力，合
    先敘明。
二、而卷附彰化商業銀行羅東分行九十八年七月十三日彰羅字第
    0981807號函暨檢送乙○○（帳號：0000-00-00000-000）之
    開戶基本資料影本、最近一年檔存帳戶交易明細、止扣明細
    查詢及申請語音轉帳、網路銀行查詢表、彰化商業銀行羅東
    分行九十八年十二月二十八日彰羅字第0983398 號函覆、中
    華郵政股份有限公司宜蘭郵局九十八年十二月二十九日宜營
    字第0985000935號函暨檢送乙○○君（局號：000000-0、帳
    號：000000-0）立帳基本資料及交易明細表等資料，係該等
    金融機關人員紀錄客戶開戶及交易明細資料，均具例行性性
    質甚明，核與刑事訴訟法第一百五十九條之四第二款從事業
    務之人於業務上或通常業務過程所須製作之證明文書規定相
    符，此外又查無該文書有何顯有不可信之情形，依刑事訴訟
    法第一百五十九條之四第二款規定，自得為證據。
貳、得心證之理由：
一、訊據被告乙○○固坦承上開彰化商業銀行羅東分行帳戶原係
    由其申請並使用等情，惟矢口否認有幫助詐欺取財犯行，辯
    稱：我不是將提款卡交給他人，我是於工作時遺失提款卡，
    且因工作繁忙，而未將提款卡申辦遺失，而到銀行時，行員
    告知我的帳戶已經被列為警示帳戶云云。惟查：
  (一)被告名下之彰化商業銀行羅東分行帳戶係被告所開設，而被
    害人甲○○於上開犯罪時間，遭不詳詐騙集團成員以上開犯
    罪手法詐欺取財，並於九十八年六月一日依其指示操作自動
    櫃員機，而轉帳至被告上開彰化商業銀行羅東分行帳戶內等
    情，業據被害人甲○○於警詢時指述明確，並有彰化商業銀
    行羅東分行九十八年七月十三日彰羅字第0981807 號函暨檢
    送乙○○（帳號：0000-00-00000-000 ）之開戶基本資料影
    本、最近一年檔存帳戶交易明細、止扣明細查詢及申請語音
    轉帳、網路銀行查詢表、彰化商業銀行羅東分行九十八年十
    二月二十八日彰羅字第0983398號函覆等資料各一份附卷可
    稽，復有被害人甲○○所提出之國泰世華銀行自動櫃員機交
    易明細表影本、內政部警政署反詐騙案件紀錄表、臺中縣警
    察局豐原分局豐原派出所受理詐騙帳戶通報警示簡便格式表
    各一份附卷可佐；而被告對於被害人甲○○受騙匯款至其所
    申請開立之上開彰化商業銀行羅東分行帳戶一節，亦不爭執
    ，則被告所申請開立之上開彰化商業銀行羅東分行帳戶，遭
    詐騙集團成員作為詐財之匯款帳戶使用之情，應堪認定。
  (二)被告雖以上開情詞置辯，惟按金融機構帳戶係個人理財之重
    要工具，且關係個人財產、信用之表徵，常人均知須妥慎保
    管，如有遭竊或遺失，亦當立即辦理掛失手續，然被告於發
    現其上開銀行帳戶之提款卡遺失後，竟未立即辦理掛失或報
    警處理，顯悖於一般管理帳戶提款卡之常情。又金融帳戶之
    存摺、提款卡或密碼等資料遺失者，只要向金融機構辦理掛
    失止付，詐欺集團將無法提領詐得金額，且詐欺集團若未取
    得原帳戶之所有人同意而加以使用，則費盡心思所詐得金額
    亦有可能遭原帳戶所有人以掛失補發方式提領一空，而詐騙
    所得之金額動輒上萬元，遠較購買或承租帳戶使用之微薄款
    項為鉅，是衡情詐欺集團不致以遺失或竊得等無法掌控之帳
    戶，作為詐騙被害人出入往來帳戶，而甘冒可能遭原帳戶所
    有人凍結帳戶補辦存摺資料領款，致無法提領之風險。被告
    雖於本院審理時辯稱：「因為當時從事電影工作，而工作很
    忙碌，所以沒有時間休息，也沒有時間出去，又想沒有人知
    道我的密碼，所以沒有立即去報案」、「我當初的想法就是
    我東西掉了，我想我只要去銀行辦理遺失動作就好了。所以
    就沒有去報案」云云，惟據被告於審理中曾坦承其知悉可以
    撥打電話之方式報案，卻於發現上開銀行帳戶提款卡遺失時
    ，捨棄以此簡易之方式儘速報案或掛失止付，乃遲至一、二
    星期後，始親自前往銀行臨櫃辦理，實與一般常情有違，顯
    非無疑。又被告復辯稱其係於九十八年六月初發現彰化商業
    銀行及郵局之二張提款卡遺失云云，然何以同置於皮夾內之
    現金、身分證件等物並未同時遺失或遭竊，此亦啟人疑竇。
    蓋若被告所有之上開銀行帳戶提款卡，係遺失或遭竊而落入
    詐欺集團成員之手，詐欺集團為避免上述風險，當不致於使
    用該帳戶行騙，則所辯亦與客觀事證有違。次按提款卡之密
    碼為高度私密之個人資料，且現今提款卡密碼之數字均為六
    位數以上（在之前亦為四位數以上），是倘若非由本人所提
    供，則本人以外之人即難憑空猜測而取得其正確之密碼，而
    本件被告辯稱：並未將提款卡之密碼告知其他人，亦無在卡
    面或是卡片之任何地方特別註記密碼云云，惟被告上開銀行
    帳戶提款卡之密碼係以其生日為組合（號碼690617），倘如
    被告所述該提款卡係遺失遭冒用，何以詐欺集團成員得以知
    悉上開帳戶密碼進而對被害人施行詐騙，要非無疑。再者，
    被告於本院審理時陳稱其從事電影工作之收入平常大多存入
    郵局帳戶內，再使用提款卡以每次提領一、二千元之方式作
    為生活費使用，然被告自上開銀行及郵局帳戶之提款卡遺失
    後，當有近一個月之時間無法以提款卡提領生活費使用，竟
    未於發現提款卡不見後立即辦理掛失、申請補發晶片金融卡
    俾便日常生活中提領之用，顯與常情及其生活習慣不符。其
    後被告雖辯稱：「因為我們五月中有一個案子結束，有一筆
    薪資下來，是三萬元，錢我直接就以臨櫃兌現，就是我直接
    到銀行去做支票臨櫃兌換現金，部分現金放在身上，部分放
    在三重家中」云云，惟此與被告所述其申設上開帳戶提款卡
    之用途，係用於存提款及工作上入帳以供其提領使用之目的
    （參本院九十八年十二月十四日準備程序筆錄第十二頁），
    前後所述顯然有間，尚難遽信。況果如被告所述，其確實於
    該段時間有大筆現金在身上並置放於皮夾中，則更難解釋何
    以其提款卡丟失之際，現金竟未遺失之情。甚以，被告申請
    開立之上開彰化商業銀行羅東分行帳戶既經詐騙集團作為向
    人詐財之匯款帳戶使用，而被告對於前開帳戶何以落入詐騙
    集團成員手中復無法提出任何合理之說明，亦無任何相關事
    證足證前開金融帳戶有遺失或遭竊之情事，以供本院查證對
    其有利之事項，本院在無任何相關佐證之前提下，自難遽以
    採信其供詞；由此推論，被告申請開立之上開彰化商業銀行
    羅東分行帳戶之提款卡及密碼，應係被告在九十八年五月下
    旬之某日某時，在不詳地點，以不詳代價、方法，提供予詐
    騙集團作為詐財匯款之人頭帳戶使用，至於被告前開所辯，
    均顯係事後卸責之詞，礙難採信。
  (三)另按刑法上之故意，可分為直接故意與不確定故意（未必故
    意），所謂「不確定故意」，係指行為人對於構成犯罪之事
    實，預見其發生而其發生並不違背其本意者，刑法第十三條
    第二項定有明文。今日一般人至郵局或銀行開設帳戶並非難
    事，如非供犯罪之非法使用，衡情自無置自己名義帳戶不用
    ，而出價取得他人帳戶使用之必要。又衡諸金融存款帳戶事
    關存戶個人財產權益之保障，除非本人或與本人親密關係者
    ，難認有何理由可自由流通使用該存摺，而一般人均有妥為
    保管防阻他人任意使用之認識，縱因特殊情況偶有交他人使
    用之需，亦必然深入瞭解用途再行提供以使用，方符常情。
    是無正當理由，將帳戶提供他人使用，客觀上足可預見其目
    的，係欲以該金融帳戶供作犯罪出入之帳戶或其他不法目的
    ，否則應無隱匿自己名義帳戶而購買他人金融帳戶使用之必
    要。且邇來利用電話或報紙刊登廣告詐欺取財之犯罪類型層
    出不窮，該等犯罪多數均係利用人頭帳戶作為出入帳戶，並
    經媒體廣為披載，此應為一般人本於一般認知能力所易於意
    會者。故被告對於交付上開銀行帳戶之提款卡及密碼予某真
    實姓名年籍不詳之人，導致該帳戶將可能被用來作為詐欺取
    財等非法用途之工具一節，應有所預見，且不違背其本意。
    是以，被告猶提供其所申請開立之上開帳戶資料予該真實姓
    名、年籍不詳之人使用，足認被告主觀上確有容任該人將上
    開帳戶作為詐欺取財之指定帳戶使用之犯意，準此，被告有
    幫助詐欺取財之不確定故意，應屬無訛。本件事證明確，被
    告上開犯行洵堪認定。
二、核被告乙○○所為，應成立刑法第三十條第一項、第三百三
    十九條第一項之詐欺取財罪之幫助犯，並依刑法第三十條第
    二項之規定減輕其刑（被告本件犯罪之型態為幫助他人詐欺
    取財，因詐欺取財之正犯是否屬於共同正犯，與被告應成立
    之罪名、刑責均無涉，為免累贅，爰不於主文欄諭知被告幫
    助「共同」詐欺取財，附此敘明）。爰審酌被告提供前開帳
    戶供他人非法使用，幫助犯罪者隱匿真實身分，助長社會犯
    罪風氣及增加追緝犯罪之困難度，其犯罪動機、目的、手段
    及犯罪後猶矢口否認犯行，足見其毫無悔意，惟念其所為提
    供帳戶僅為幫助行為，尚未實際參與詐欺取財之犯行，可責
    難性較輕，及被害人甲○○受騙金額等一切情狀，量處如主
    文所示之刑，並依法諭知易科罰金之折算標準，以資懲儆。
據上論斷，應依刑事訴訟法第二百九十九條第一項前段，刑法第
三百三十九條第一項、第三十條第一項、第二項、第四十一條第
一項前段，刑法施行法第一條之一，判決如主文。
本案經檢察官王淑月到庭執行職務。
中    華    民    國    99    年     1     月    21   日
                  刑事第十五庭  審判長法  官  江奇峰
                                      法  官  廖純卿
                                      法  官  林學晴
上正本證明與原本無異。
如不服本判決應於收受送達後10日內向本院提出上訴書狀，並應
敘述具體理由；其未敘述上訴理由者，應於上訴期間屆滿後20日
內向本院補提理由書（均須按他造當事人之人數附繕本）「切勿
逕送上級法院」。
                                      書記官  簡雅文
中    華    民    國    99    年      1    月    21   日
【附錄本案論罪科刑法條】
刑法第三百三十九條第一項：
意圖為自己或第三人不法之所有，以詐術使人將本人或第三人之
物交付者，處五年以下有期徒刑、拘役或科或併科一千元以下罰
金。

司法院資訊處製作；財團法人民間司法改革基金會備份。
